臺灣桃園地方法院民事判決　　　　　　　 93年度訴字第804號
原　　　告　寅○○
被　　　告　未○○
訴訟代理人　朱富賢律師
複代理人　　洪明俊律師
被　　　告　辛○○
　　　　　　午○○
　　　　　　巳○○
　　　　　　辰○○
兼上列四人共同
訴訟代理人　戊○○
被　　　告　申○○
　　　　　　甲○○
　　　　　　子○○
　　　　　　癸○○
　　　　　　壬○○
　　　　　　丑○○
上列二人共同
訴訟代理人　卯○○○
被　　　告　乙○○
　　　　　　丁○○
　　　　　　己○○○
　　　　　　丙○○○
　　　　　　庚○○○
上列當事人間請求分割共有物事件，經本院於民國94年2 月17日
言詞辯論終結，判決如下：
    主  文
兩造共有坐落桃園縣龍潭鄉○○○段44之7 地號土地，地目旱，
面積二九一三二平方公尺，准予分割如附圖及附表所示：附圖編
號A 部份面積六八四０平方公尺由被告癸○○取得；編號B 部分
面積二七三六平方公尺由被告未○○取得；編號C 部分面積二
七三六平方公尺由被告子○○取得；編號D 部分面積二七三六平
方公尺由被告甲○○取得；編號E 部分面積二七三六平方公尺，
由被告申○○取得；編號F 部分面積二九一三平方公尺由原告寅
○○取得；編號G 部分面積五七０平方公尺由被告庚○○○取得
；編號H 部分面積五七０平方公尺由被告丙○○○取得；編號I
部分面積五七０平方公尺由被告己○○○取得；編號J 部分面積
五七０平方公尺由被告丁○○取得；編號K 部分面積一一四０平
方公尺，由被告乙○○取得；編號L 部分面積一一四０平方公尺
，由被告壬○○取得；編號M 部分面積一一四０平方公尺，由被
告丑○○取得；編號N 部分面積二二八平方公尺，由被告戊○○
取得；編號O 部分面積二二八平方公尺，由被告辛○○取得；編
號P 部分面積二二八平方公尺，由被告午○○取得；編號Q 部分
面積二二八平方公尺，由被告辰○○取得；編號R 部分面積二二
八平方公尺，由被告巳○○取得；編號S 部分面積一五九五平方
公尺，則由被告按照如附表編號19.所示之分割後權利範圍維持分
別共有。
訴訟費用由兩造依照附表所示之原應有部分比例負擔。
    事  實
甲、原告方面：
  一、聲明：如主文所示。
  二、陳述：
      坐落於桃園縣龍潭鄉○○○段44之7 地號，地目旱，面積
      29,132平方公尺之土地（下稱系爭土地）為兩造所共有，
      各共有人應有部分如附表「原應有部分」欄所示。而系爭
      土地並無因物之使用目的不能分割之情形，亦無不為分割
      之約定，經原告前向桃園縣龍潭鄉調解委員會聲請協議分
      割，惟調解不成立，爰依民法第823 條第1 項前段、第
      824 條第2 項第1 款規定，聲請鈞院准予裁判分割如附圖
      所示（各共有人分得位置、面積，詳如附表）。而因共有
      人於分割後，仍需如附圖S 所示之道路以供通行（除原告
      所分得之土地不需通行道路），故該部分土地於分割後，
      由鄰近道路之人即被告依如附表編號19.所示之應有部分比
      例維持共有。
  三、證據：提出土地登記謄本共3 份、原告就系爭土地之所有
      權狀影本1 份、地籍圖謄本1 份、桃園縣龍潭鄉調解委員
      會通知影本1 紙、桃園縣政府都市計畫土地使用分區證明
      書1 紙、現場相片3 張、分割方案1 份、由原告與部分被
      告共同出具之同意書1 份為證。
乙、被告方面：
壹、被告未○○、辛○○、午○○、巳○○、辰○○、戊○○、
    申○○、壬○○、丑○○、子○○方面：
  一、聲明：同意原告之分割方案。
  二、陳述：同意依照如附圖及附表所示之內容予以分割。
  三、證據：未提出證據。
貳、被告癸○○方面：
    未於最後言詞辯論期日到庭，惟據其之前到庭之聲明及陳述
    如下：
  一、聲明：同意原告之分割方案。
  二、陳述：同意依照如附圖及附表所示之內容予以分割。
  三、證據：未提出證據。
參、被告甲○○、乙○○、丁○○、己○○○、丙○○○、庚○○○方面：
    未於言詞辯論期日到場，亦未提出準備書狀作何聲明或陳述
    。
丙、本院依職權至現場履勘，並囑託桃園縣大溪地政事務所派員
    測量並依原告提出之分割方案製作土地複丈成果圖（即如附
    圖）。
    理  由
一、本件被告癸○○、甲○○、乙○○、丁○○、己○○○、丙○○○、庚○○○均經合法通知，未於最後言詞辯論期日到
    場，核無民事訴訟法第386 條所列各款情形，爰依原告之聲
    請，由其一造辯論而為判決。
二、原告主張：系爭土地為兩造共有，原應有部分各如附表所示
    ，並無不分割之特約或因其使用目的不能分割之情形，又全
    體共有人無法達成分割之協議等情，為到庭被告所不爭執，
    復有原告提出之系爭土地登記謄本1 份、所有權狀影本1 份
    、地籍圖謄本1 份、桃園縣龍潭鄉調解委員會通知影本1 紙
    、桃園縣政府都市計畫土地使用分區證明書1 紙在卷可憑，
    另未到庭被告就前開事實則已受合法通知而於言詞辯論期日
    不到場，亦未提出準備書爭執，視同自認，是以原告主張之
    前述事實，自堪予採信。
三、按各共有人得隨時請求分割共有物，但因物之使用目的不能
    分割或契約定有不分割之期限者，不在此限；共有物之分割
    ，依共有人協議之方法行之，分割之方法不能協議決定者，
    法院得因任何共有人之聲請，命為原物分配於各共有人，民
    法第823 條第1 項、第824 條第1 項、第2 項第1 款分別定
    有明文。次按，分割共有物，以消滅共有關係為目的，法院
    裁判分割共有土地時，除因該土地內部分土地之使用目的不
    能分割（如為道路）或部分共有人仍願維持其共有關係，應
    就該部分土地不予分割或准該部分共有人成立新共有關係外
    ，應將土地分配於各共有人單獨所有；共有人因共有物分割
    之方法不能協議決定，而提起請求分割共有物之訴，應由法
    院依民法第824 條命為適當之分配，不受任何共有人主張之
    拘束，即不得以原告所主張分割方法之不當，遽為駁回分割
    共有物之訴之判決，最高法院69年台上字第1831號、49年台
    上字第2569 號著有判例可參。經查：
  (一)系爭土地之地目為旱，有土地登記謄本1 紙附卷可證，而前
    開土地並無因物之使用目的不能分割之情形，已如前述，並
    經本院於93年11月26日至現場履勘屬實，有勘驗筆錄1 份在
    卷可憑（本院卷第162 頁）。再者，兩造並未定有不得分割
    之協議，復有部分共有人未於言詞辯論期日到場，致無法以
    原告所提之分割方案達成協議，故本件自應准予裁判分割。
  (二)再者，系爭土地於分割後，非取得鄰近道路之共有人將無道
    路可供對外通行，則考量土地之使用目的，應認原告所提出
    於系爭土地內部留有通行道路之分割方案，符合各共有人之
    利益，自為可採。而依原告之分割方案，其自己分得之土地
    雖未與前開所留通路相鄰，惟因原告所有之他筆土地（同段
    44之6 、44之188 地號）乃與系爭土地相鄰，此亦有前開土
    地之土地登記謄本2 份在卷可憑，則原告可藉由前述他筆土
    地對外通行，是以並不影響原告之通行權益。又因原告分得
    之土地未與系爭土地於分割後所留之道路相鄰，亦即原告日
    後無須使用前開道路，是以原告主張前開道路於分割後僅由
    被告維持共有一節，應屬可採，而到庭之被告對此亦均表示
    同意，從而原告之前開主張，亦無不合。
  (三)又被告壬○○、丑○○於本院最後言詞辯論期日雖另表示：
    希望能與被告戊○○維持共有一節，惟被告戊○○已當庭表
    示不願維持共有之意思（見本院94年2 月17日言詞辯論筆錄
    ），則如前所述，分割共有物乃以消滅共有關係為目的，法
    院裁判分割共有土地時，除因該土地內部分土地之使用目的
    不能分割（如為道路）或部分共有人仍願維持其共有關係，
    應就該部分土地不予分割或准該部分共有人成立新共有關係
    外，應將土地分配於各共有人單獨所有，被告戊○○既已明
    白表示不願與壬○○、丑○○維持共有關係之意，則被告壬○○、丑○○之前開請求即屬無據，不應准許，附此敘明。
  (四)經本院囑託桃園縣大溪地政事務所派員至現場測量並依原告
    之分割方案繪製土地複丈成果圖1 份（如附圖所示）在卷可
    憑，而曾於本院審理中到庭之被告，均同意依前開附圖所示
    方案作為系爭土地之分割方法，是以審酌系爭土地於分割後
    各塊土地之利用價值大致相等，並均有道路可供通行（附圖
    S 部分所示道路之寬度約為5.7 公尺），且共有人各按其應
    有部分之比例分配可得之土地面積等情，認原告主張如附圖
    及附表所示之分割方案，應屬妥適。則系爭土地之分割方法
    應為：附圖編號A 部份面積6840平方公尺由被告癸○○取得
    ；編號B 部分面積2736平方公尺由被告未○○取得；編號C
    部分面積2736平方公尺由被告子○○取得；編號D 部分面積
    2736平方公尺由被告甲○○取得；編號E 部分面積2736平方
    公尺，由被告申○○取得；編號F 部分面積2913平方公尺由
    原告寅○○取得；編號G 部分面積570 平方公尺由被告庚○○○取得；編號H 部分面積570 平方公尺由被告丙○○○取
    得；編號I 部分面積570 平方公尺由被告己○○○取得；編
    號J 部分面積570 平方公尺由被告丁○○取得；編號K 部分
    面積1140平方公尺，由被告乙○○取得；編號L 部分面積11
    40平方公尺，由被告壬○○取得；編號M 部分面積1140平方
    公尺，由被告丑○○取得；編號N 部分面積228 平方公尺，
    由被告戊○○取得；編號O 部分面積228 平方公尺，由被告
    辛○○取得；編號P 部分面積228 平方公尺，由被告午○○
    取得；編號Q 部分面積228 平方公尺，由被告辰○○取得；
    編號R 部分面積228 平方公尺，由被告巳○○取得；編號S
    部分面積1595平方公尺，則由被告按照如附表編號19.所示之
    分割後權利範圍維持分別共有。
四、綜上所述，本件兩造共有之系爭土地，應依如附圖及附表所
    示之方法分割，亦即原告之請求為有理由，應予准許。
五、末按，訴訟費用由敗訴之當事人負擔；而因共有物分割、經
    界或其他性質上類似之事件涉訟，由敗訴當事人負擔訴訟費
    用顯失公平者，法院得酌量情形，命勝訴之當事人負擔其一
    部，民事訴訟法第78條、第80條之1 分別定有明文。本件固
    為原告勝訴之判決，惟於分割共有物之訴訟中，兩造各自主
    張之分割方法，僅供法院參考，法院依民法第824 條命為適
    當之分配，乃斟酌何種分割方法較能增進共有物之經濟效益
    ，並兼顧兩造利益以為決定，不受任何共有人主張之拘束，
    亦不因何造起訴而有不同，縱法院認原告請求分割共有物為
    有理由，依法決定方法分割，被告應訴並提出不同主張，促
    使法院就如何為適法分割形成積極心證，均為其等按當時之
    訴訟程度為伸張或防衛權利所必要，如僅因法院准許原告分
    割共有物之請求或採納其分割方案，即命被告負擔全部訴訟
    費用，顯失公允。是以本院斟酌兩造均可因本件分割共有物
    而獲得相同之利益，故應由兩造共有人按原應有部分比例負
    擔訴訟費用，方不致失衡，爰宣示本件訴訟費用之負擔如主
    文第2項所示。
六、據上論結，原告之訴為有理由，依民事訴訟法第385 條第1
    項前段、第78條、第80條之1 、第85條第1 項後段，判決如
    主文。
中　　華　　民　　國　　94　　年　　2 　　月　　25　　日
                  民事第三庭    法　官　周玉
以上正本係照原本作成
如對本判決上訴，須於判決送達後20日內向本院提出上訴狀
中　　華　　民　　國　　94　　年　　2 　　月　　25　　日
                            書記官　張簡純靜
附表：
┌─┬────┬─────┬─────┬─────┬───────────┐
│編│共有人  │原應有部分│分割後取得│分割後取得│分割後取得土地之  │
│號│        │          │土地之位置│土地之面積│權利範圍          │
├─┼────┼─────┼─────┼─────┼─────────┤
│1.│癸○○  │1/4       │附圖編號A │6840㎡    │全部              │
├─┼────┼─────┼─────┼─────┼─────────┤
│2.│未○○  │1/10      │附圖編號B │2736㎡    │全部              │
├─┼────┼─────┼─────┼─────┼─────────┤
│3.│子○○  │1/10      │附圖編號C │2736㎡    │全部              │
├─┼────┼─────┼─────┼─────┼─────────┤
│4.│甲○○  │1/10      │附圖編號D │2736㎡    │全部              │
├─┼────┼─────┼─────┼─────┼─────────┤
│5.│申○○  │1/10      │附圖編號E │2736㎡    │全部              │
├─┼────┼─────┼─────┼─────┼─────────┤
│6.│寅○○  │1/10      │附圖編號F │2913㎡    │全部              │
├─┼────┼─────┼─────┼─────┼─────────┤
│7.│庚○○○│1/48      │附圖編號G │570㎡     │全部              │
├─┼────┼─────┼─────┼─────┼─────────┤
│8.│丙○○○│1/48      │附圖編號H │570㎡     │全部              │
├─┼────┼─────┼─────┼─────┼─────────┤
│9.│己○○○│1/48      │附圖編號I │570㎡     │全部              │
├─┼────┼─────┼─────┼─────┼─────────┤
│10.│丁○○  │1/48      │附圖編號J │570㎡     │全部              │
├─┼────┼─────┼─────┼─────┼─────────┤
│11.│乙○○  │2/48      │附圖編號K │1140㎡    │全部              │
├─┼────┼─────┼─────┼─────┼─────────┤
│12.│壬○○  │1/24      │附圖編號L │1140㎡    │全部              │
├─┼────┼─────┼─────┼─────┼─────────┤
│13.│丑○○  │1/24      │附圖編號M │1140㎡    │全部              │
├─┼────┼─────┼─────┼─────┼─────────┤
│14.│戊○○  │1/120     │附圖編號N │228㎡     │全部              │
├─┼────┼─────┼─────┼─────┼─────────┤
│15.│辛○○  │1/120     │附圖編號O │228㎡     │全部              │
├─┼────┼─────┼─────┼─────┼─────────┤
│16.│午○○  │1/120     │附圖編號P │228㎡     │全部              │
├─┼────┼─────┼─────┼─────┼─────────┤
│17.│辰○○  │1/120     │附圖編號Q │228㎡     │全部              │
├─┼────┼─────┼─────┼─────┼─────────┤
│18.│巳○○  │1/120     │附圖編號R │228㎡     │全部              │
├─┼────┼─────┼─────┼─────┼─────────┤
│19.│全體（除│各如前述  │附圖編號S │1595㎡    │1.癸○○ ：120/432│
│  │寅○○以│          │【分割後為│          │2.未○○ ： 48/432│
│  │外）    │          │道路，寬度│          │3.子○○ ： 48/432│
│  │        │          │約5.7公尺 │          │4.甲○○ ： 48/432│
│  │        │          │，由原全體│          │5.申○○ ： 48/432│
│  │        │          │共有人（除│          │6.庚○○○：10/432│
│  │        │          │寅○○以外│          │7.丙○○○：10/432│
│  │        │          │）依後列之│          │8.己○○○：10/432│
│  │        │          │應有部分維│          │9.丁○○  ：10/432│
│  │        │          │持共有】  │          │10.乙○○ ：20/432│
│  │        │          │          │          │11.壬○○ ：20/432│
│  │        │          │          │          │12.丑○○ ：20/432│
│  │        │          │          │          │13.戊○○ ： 4/432│
│  │        │          │          │          │14.辛○○ ： 4/432│
│  │        │          │          │          │15.午○○ ： 4/432│
│  │        │          │          │          │16.辰○○ ： 4/432│
│  │        │          │          │          │17.巳○○ ： 4/432│
└─┴────┴─────┴─────┴─────┴─────────┘
